【裁判字號】    96,重家上,24
【裁判日期】    970403
【裁判案由】    交付遺產
【裁判全文】
臺灣高等法院民事判決                96年度重家上字第24號
上訴人即附
帶被上訴人  甲○
訴訟代理人  蕭介生律師
複  代理人  徐方齡律師
被上訴人即
附帶上訴人  乙○
訴訟代理人  林明正律師
複代理人    吳忠勇律師
上列當事人間交付遺產事件，上訴人對於中華民國96年11月7日
臺灣臺北地方法院96年度重家訴字第1號第一審判決提起上訴，
被上訴人為附帶上訴，經本院於97年3月18日言詞辯論終結，判
決如下：
    主  文
原判決關於駁回附帶上訴人後開第二項之訴部分，及命附帶上訴
人負擔訴訟費用之裁判均廢棄。
上訴人應再給付附帶上訴人新台幣參拾萬陸仟肆佰元，及自民國
九十六年一月二十三日起至清償日止，按年息分百分之五計算之
利息。
上訴及其餘附帶上訴均駁回。
第一審關於命附帶上訴人負擔訴訟費用部分及第二審訴訟費用關
於附帶上訴部分，由上訴人負擔十分之六，餘由附帶上訴人負擔
；第二審訴訟費用關於上訴部分，由上訴人負擔。
    事實及理由
一、被上訴人即附帶上訴人乙○（下稱乙○）起訴主張：被繼承
    人陳昌蔚係乙○之伯父，陳昌蔚於民國（下同）85年10月16
    日由上訴人即附帶被上訴人甲○（下稱甲○）代筆，並在甲
    ○及訴外人張瑞春、黃麗華之見證下，立有代筆遺囑（下稱
    系爭第1份遺囑），依該遺囑記載，陳昌蔚所有坐落台北市
    士林區○○段○○段604、605、606地號土地所有權應有部分
    各2/28、同小段607地號土地全部及其上門牌號碼台北市○
    ○區○○路1段136巷3號建物（以下合稱系爭房地）委由黃
    麗華出售，所得款項由遺囑執行人甲○依下列方式分配：(一)
    捐贈新台幣（下同）1,000萬元予鴻禧美術館。(二)訴外人陳
    清芬 (即陳昌蔚之女)分得500萬元。(三)捐贈200萬元予養老
    院及孤兒院。(四)餘款交付陳昌蔚胞弟即訴外人陳昌華（又名
    陳和），由其分配滯留大陸及香港之親人，若陳昌華無法執
    行該項事務，則改由陳昌華之女乙○負責執行。陳昌蔚已於
    86年7月28日死亡，陳昌華亦於94年3月22日死亡，甲○雖於
    95年9月13日函覆其執行遺囑情形並檢附收支明細，惟該收
    支明細中多項支出與系爭第1份遺囑意旨不符，且非屬必要
    支出。爰依據系爭第1份遺囑，請求甲○給付8,306,400元並
    加付法定遲延利息等語。原審為乙○一部勝訴、一部敗訴之
    判決，判命甲○應給付乙○760萬元，及自96年1月23日起至
    清償日止，按年息5%計算之利息，並駁回乙○其餘之訴。乙
    ○就其敗訴部分提起附帶上訴，並聲明：(一)原判決關於駁回
    乙○後開第(二)項之訴部分廢棄。(二)甲○應再給付乙○
    706,400 元，及自起訴狀繕本送達翌日起至清償日止，按年
    息5%計算之利息；對於甲○之上訴則聲明駁回上訴。
二、甲○則以：陳昌蔚固有於85年10月16日立有系爭第1份遺囑
    ，惟因該遺囑遭陳和 (即陳昌華)取走，陳昌蔚乃於86年4月
    24日另立第2份遺囑 (下稱系爭第2份遺囑），並記明系爭第
    1份遺囑作廢，故系爭第1份遺囑已視為撤回而不生效力，乙
    ○依據系爭第1份遺囑而為本件請求，自屬無據。又縱認系
    爭第2份遺囑不生遺囑效力，就其中關於贈與郭懷楓等8人合
    計460萬元部分，應仍發生遺贈或死因贈與或普通贈與之效
    力。又系爭第1份遺囑因違反特留分之規定，陳清芬已於另
    案請求乙○返還不當得利等事件（本院89年度重上字第207
    號）主張扣減，是乙○亦不得依系爭第1份遺囑而為全部請
    求。又乙○應證明其所提出所謂陳昌蔚滯留在香港或大陸地
    區之親人與陳昌蔚具有血親關係，否則，乙○所為本件請求
    顯失依據等語，資為抗辯。原審為甲○一部勝訴、一部敗訴
    之判決（詳如前述），甲○就其敗訴部分提起上訴，並聲明
    ：(一)原判決關於不利於甲○部分廢棄。(二)上開廢棄部分，乙
    ○在第一審之訴駁回；對於乙○之附帶上訴則聲明駁回附帶
    上訴。
三、經查陳昌蔚於85年10月16日由甲○代筆，由甲○、張瑞春及
    黃麗華擔任見證人，書立系爭第1份遺囑，嗣陳昌蔚又於86
    年4月24日由甲○代筆，由甲○、張瑞春、黃麗華擔任見證
    人，書立系爭第2份遺囑，上開2份遺囑均指定甲○為遺囑執
    行人，並均指明甲○依遺囑分配後之餘款應交由陳昌華分配
    予陳昌蔚滯留在大陸及香港之親人，若陳昌華無法執行此項
    事務時，則改由乙○負責執行。陳昌蔚於86年7月28日死亡
    ，其女陳清芬為唯一繼承人，陳昌華亦於94年3月22日死亡
    ，嗣甲○於95年9月13日依乙○之請求函送其執行遺囑餘款
    290,308元、執行遺囑收支明細及相關憑證予乙○等情，有
    系爭第1份遺囑、系爭第2份遺囑、戶籍謄本、律師函、收支
    明細、現金支出傳票、遺產稅繳清證明書、存摺存款存入憑
    條及匯款單可證 (見原審卷第4至6、9、10、23、24、36至3
    8、87至90、121至125、197頁，本院卷第62至77頁），且為
    兩造所不爭執，均堪信為真實。
四、按代筆遺囑，由遺囑人指定3人以上之見證人，由遺囑人口
    述遺囑意旨，使見證人中之1人筆記、宣讀、講解，經遺囑
    人認可後，記明年、月、日及代筆人之姓名，由見證人全體
    及遺囑人同行簽名，遺囑人不能簽名者，應按指印代之；又
    受遺贈人，不得為遺囑見證人，民法第1194條、第1198條第
    4款分別定有明文。又按遺囑應依法定方式為之，其非依此
    方式為之者，不生效力（最高法院28年上字第2293號判例意
    旨參照）。乙○主張系爭第2份遺囑係屬無效，甲○應依系
    爭第1份遺囑意旨執行；惟為甲○所否認，並抗辯系爭第1份
    遺囑業經陳昌蔚另立系爭第2份遺囑予以作廢，故其應依系
    爭第2份遺囑意旨執行等語。經查：
  (一)陳昌蔚於85年10月16日由甲○代筆書立系爭第1份遺囑，並
    由甲○、張瑞春及黃麗華擔任見證人，其遺囑內容為：「一
    本人所有坐落台北市○○區○○段1小段604、605、606地號
    持分2/28及同小段607地號全部之土地及地上建物 (即門牌
    ：台北市○○區○○路1段136巷3號)住宅全棟，委請黃麗華
    代為處理出售事宜，所得款項由遺囑執行人甲○律師依下列
    方式分配之：(一)捐贈1,000萬元予鴻禧美術館，成立基金會
    ，以獎勵對研究中國古代文物有貢獻之人（依捐助章程所訂
    ）。(二)長女陳清芬分得500萬元。(三)捐贈100萬元予財團法人
    所設立之養老院，另捐贈100萬元予孤兒院，由黃麗華代為
    覓妥符合條件之養老院及孤兒院，依本人之名義捐贈。(四)餘
    款交付陳昌華，由其分配滯留在大陸及香港之親人，若陳昌
    華無法執行本項事務，改由其女乙○負責執行。二、本人除
    前項不動產外，目前並無其他財產，嗣後如有累積任何財產
    ，也比照前項(四)方式交付陳昌華或乙○代分配予滯留大陸及
    香港之親人。三、本人所立前述遺囑，由甲○律師任遺囑執
    行人」（見原審卷第4至5頁）。
  (二)陳昌蔚又於86年4月24日另立系爭第2份遺囑，其遺囑內容為
    ：「一本人所有坐落台北市○○區○○段1小段604、605、
    606地號持分2/28及同小段607地號全部之土地及地上建物 (
    即門牌：台北市○○區○○路1段136巷3號)住宅全棟委請黃
    麗華代為處理出售事宜，應稅後所得款項由遺囑執行人甲○
    律師依下列方式分配之：(一)捐贈1,000萬元成立本人名義之
    紀念基金會，以獎勵對研究中國古代文物有貢獻之人，委請
    舒佩琦任該基金會執行長，黃麗華協助辦理，其餘依捐助章
    程所訂。(二)長女陳清芬分得600萬元。(三)捐贈200萬元交由黃
    麗華覓妥財團法人所設立之養老院、孤兒院、殘障協會等相
    關慈善機構，依本人名義捐贈。(四)下列親友對吾生前照顧有
    加，願意贈與部分現金，以聊表謝忱：1.郭懷楓80萬元。2.
    舒佩琦80萬元。3.張健華50萬元。4.郭懷萱50萬元。5.郭懷
    貞50萬元。6.張瑞春50萬元。7.呂淑華50萬元。8.黃麗華50
    萬元。(五)餘款交付陳和，由其分配滯留在大陸及香港之親人
    ，若陳和無法執行本項事務，改由其女乙○負責執行。二、
    本人除前項不動產外，目前並無其他財產，嗣後如有累積任
    何財產，也比照前項(五)方式交付陳和或乙○代分配予滯留大
    陸及香港親人。三、本人所立前述遺囑，由甲○律師任遺囑
    執行人。四、本人於85年10月16日所立之遺囑作廢，應以本
    遺囑為準。以上意旨由本人口述，甲○律師代筆，並宣讀講
    解，經立遺囑人認可後，按捺指紋，記明年月日如後」（見
    原審卷第34至35頁）。足見黃麗華、張瑞春均係系爭第2份
    遺囑之受遺贈人，依民法第1198條規定，彼等不得為該遺囑
    之見證人，惟依該遺囑所載，該遺囑係由甲○代筆，並由甲
    ○、黃麗華及張瑞春擔任見證人，是此遺囑之訂立顯違反上
    開規定，應屬無效。故關於陳昌蔚之遺囑意旨應以系爭第1
    份遺囑為準。
  (三)按遺囑人得隨時依遺囑之方式，撤回遺囑之全部或一部；又
    前後遺囑有相牴觸者，其牴觸之部分，前遺囑視為撤回；又
    遺囑人故意破毀或塗銷遺囑，或在遺囑上記明廢棄之意思者
    ，其遺囑視為撤回，民法第1219條、1220條、第1222條固定
    有明文。惟查系爭第2份遺囑雖已明示將系爭第1份遺囑作廢
    ，然系爭第2份遺囑既屬無效，自不生撤回系爭第1份遺囑之
    效力，是甲○執此抗辯系爭第1份遺囑業經陳昌蔚撤回而失
    效云云，自不足取。
  (四)乙○固有於89年11月1日寄發存證信函予甲○，要求其就系
    爭第2份遺囑之執行情形提出說明，有該存證信函可證（見
    原審卷第17至22頁）。惟按無效之行為在法律行為當時已確
    定不生效力，自不得依據此項行為主張取得任何權利（最高
    法院33年上字第506號判例意旨參照），則系爭第2份遺囑依
    法既屬無效，依上開說明，並不因乙○此項行為而使之成為
    有效。
  (五)甲○雖抗辯乙○於另案陳清芬請求乙○返還不當得利等事件
    審理中，已承認系爭第2份遺囑有效，且經本院認定該遺囑
    有效，乙○自不得再爭執系爭第2份遺囑之效力等語，並提
    出本院89年度重上字第207號判決為證（見原審卷第100至
    120頁）。惟查上開判決嗣經最高法院以91年度台上字第
    1828號判決廢棄，並發回本院重行審理，陳清芬並在更審程
    序中為訴之追加，嗣經本院以91年度重上更(一)字第126號判
    決駁回陳清芬之上訴及追加之訴確定 (詳如後述)，亦有該
    判決可稽 (見原審卷第52至72頁），是本院89年度重上字第
    207號判決縱曾認定系爭第2份遺囑有效，亦不發生爭點效，
    故甲○執此主張乙○不得再爭執系爭第2份遺囑之效力云云
    ，自不可取。
  (六)茲就乙○請求之金額分述如下：
  1.依甲○交付予乙○之上開執行遺囑收支明細表所示，系爭房
    地出售價額為4,000萬元，扣除：遺產稅12,693,192元，
    代書費（繼承）5萬元，地政規費（繼承）36,235元，
    86年度地價稅15,845元，86年度綜合所得稅3,756元，
    清潔費35,100元，薪資 (呂淑華）2萬元，黃麗華車
    資1萬元，喪葬費306,400元，贈與郭懷楓等8人460萬元
    (即郭懷楓80萬元、舒佩琦80萬元、張健華50萬元、郭懷萱
    50萬元、郭懷貞50萬元、張瑞春50萬元、呂淑華50萬元、黃
    麗華50萬元），遺贈陳清芬600萬元，房屋買賣佣金40
    萬元，捐贈基金會 (由舒佩琦執行)1,000萬元，捐贈 (
    由黃麗華執行)200 萬元，律師費40萬元，購置靈骨塔
    300萬元，至誠路清潔費14,640元，交易資料查詢費2,0
    20元，證交稅8,625元，86年度綜合所得稅補稅108,579
    元，交通費5,300元後，餘額290,308元（參見原審卷第10
    頁）。而乙○就上開各項支出，除就其中喪葬費、贈與
    郭懷楓等8人、律師費及購置靈骨塔等項外，對於其餘
    各項支出則不爭執。
  2.關於喪葬費306,400元部分：
    (1)按關於遺產管理、分割及執行遺囑之費用，由遺產中支付
      之；但因繼承人之過失而支付者，不在此限，民法第1150
      條定有明文。
    (2)甲○抗辯其有交付陳清芬306,400元，用以支付陳昌蔚之
      喪葬費等語，固提出現金支出傳票為證（見原審卷第36頁
      ）。惟查系爭第1份遺囑並未明定陳昌蔚之喪葬費用得自
      出售系爭房地所得價款中支用，而繼承人為辦理被繼承人
      喪葬事宜所支出之喪葬費用，核非關於遺產管理、分割及
      執行遺囑之費用，是甲○縱有交付此項金額予陳清芬，尚
      難認屬其執行系爭第1份遺囑之職務範圍內，故此項金額
      不得自出售系爭房地所得價款中扣除。
    (3)遺產及贈與稅法第17條第1項第10款固規定被繼承人之喪
      葬費用，以100萬元計算，應自遺產總額中扣除，免徵遺
      產稅。然此規定乃係針對遺產稅之計算標準而設，至於甲
      ○執行系爭第1份遺囑是否得自出售系爭房地所得價款中
      撥付陳昌蔚之喪葬費用予陳清芬支用，於系爭第1份遺囑
      中既未明定，自仍應適用民法第1150條規定。
  3.關於贈與郭懷楓等8人460萬元部分：
    (1)依系爭第1份遺囑所載，陳昌蔚並無贈與郭懷楓等8人460
      萬元之意旨，已如前述。甲○雖抗辯縱認系爭第2份遺囑
      無效，就此部分仍發生遺贈或死因贈與之效力。惟按遺囑
      人固得依遺囑而為遺贈，然應以該遺囑有效為前提，始生
      遺贈之效力。查系爭第2份遺囑雖載明自出售系爭房地所
      得價款中撥付460萬元贈與郭懷楓等8人，惟該遺囑既屬無
      效，就此部分自不生遺贈之效力。又按遺囑人依遺囑所為
      之遺贈，因依一方之意思表示即而成立，為屬無相對人之
      單獨行為，與死因贈與乃以贈與人之死亡而發生效力，並
      以受贈人於贈與人死亡時仍生存為停止條件之贈與，其為
      贈與之一種，性質上仍屬契約，須有雙方當事人意思表示
      之合致者迥然不同。查陳昌蔚係於系爭第2份遺囑載明自
      其遺產中撥付460萬元贈與郭懷楓等8人，核其所為，係屬
      遺贈之單方行為，而非與郭懷楓等8人訂立死因贈與契約
      ，是尚難認系爭第2份遺囑就此部分發生死因贈與契約之
      效力。又黃麗華、張瑞春係基於見證人之地位而於系爭第
      2份遺囑上簽章，並非基於受贈人之地位為之，是甲○執
      此抗辯系爭第2份遺囑就黃麗華、張瑞華部分成立遺贈或
      普通贈與契約云云（見本院卷第93頁），亦不足取。
    (2)甲○雖又抗辯乙○在原審96年5月23日言詞辯論期日已承
      認系爭第2份遺囑第2條遺言發生普通贈與之效力，就此部
      分應發生認諾之效力等語。惟查乙○在上開期日係陳述：
      「如鈞院認為86年4月24日遺囑有效，請求權基礎追加請
      求86年4月24日遺囑第2條之遺言。即使發生普通贈與的效
      力，原告依據第一份及第二份遺囑請求現金5,156,568元
      」等語（見原審卷第150頁），足見乙○所為上開陳述僅
      係為預備之主張，而非對甲○所為請求予以認諾，亦非對
      甲○所主張之事實予以自認，是甲○所為此部分之抗辯，
      自不足取。
  4.關於購置靈骨塔300萬元部分：
    依甲○所交付之現金支出傳票固記載：「塔位：高雄 (3位)
    ，父、母、外婆」，並經陳清芬簽認（見原審卷第38頁）。
    惟查系爭第1份遺囑並無關於購置靈骨塔之記載；而乙○主
    張陳昌蔚死亡後，係依其遺言將遺體火化後安奉於善導寺，
    而事實上當時亦確實將其靈骨安奉於安奉善寺等情，業據其
    提出訃聞及陳清芬於87年7月20日致陳昌華信函為證（見原
    審卷第74、140、141頁），是此項購置靈骨塔費用顯非屬系
    爭第1份遺囑所定事項，故甲○就此部分所支付之款項，亦
    不得自出售系爭房地所得價款中扣除。
  5.關於律師費40萬元部分：
    (1)按受任人之報酬縱未約定，如依習慣，或依委任事務之性
      質，應給付報酬者，受任人得請求報酬，民法第547條定
      有明文。又遺囑執行人之報酬，應屬執行遺囑之費用，依
      民法第1150條規定，自得由遺產中支付之。
    (2)查系爭第1份遺囑雖未明定遺囑執行人之報酬，惟依社會
      通常觀念，委任律師擔任遺囑執行人，應給付相當之報酬
      ，而甲○為執業律師，此為乙○所不爭執，依前揭規定，
      甲○自得請求給付報酬，並由遺產中支付。又查系爭第1
      份遺囑所涉遺產為出售系爭房地之價款4,000萬元，參酌
      財政部頒「代管無人承認繼承遺產作業要點」第14條第3
      款規定：「管理報酬，應依民法第1183條規定聲請法院酌
      定，並請優先分配，其請求標準，不得低於孳息收入部分
      3/10及遺產現值1/100」，甲○就其執行遺囑請求給付報
      酬40萬元，並自上開遺產中扣除，應屬有據。
  6.依上所述，甲○就上述喪葬費、贈與郭懷楓等8人及購置靈
    骨塔所交付之款項合計7,906,400元（計算式為：306,400＋
    4,600,000＋3,000,000＝7,906,400），核非屬系爭第1份遺
    囑所定事項，不屬其執行遺囑之範圍，是乙○主張此部分款
    項不得自出售系爭房地所得價款中扣除，應屬可取。又依系
    爭第1份遺囑所載，關於贈與陳昌蔚滯留大陸及香港親人部
    分，係指定由陳昌華執行，於陳昌華無法執行此項事務時，
    則由乙○負責執行，而陳昌華業已死亡，均如前述，是關於
    此部分遺產餘額之執行應由乙○負責，故乙○請求甲○交付
    上開款項，自屬有據。
  (七)甲○雖又抗辯系爭第1份遺囑違反特留分之規定，陳清芬已
    於另案請求乙○返還不當得利等事件審理中行使扣減權，是
    乙○不得請求交付上開款項等語。惟查：
  1.陳清芬另案係起訴主張：其係陳昌蔚之唯一繼承人，陳昌蔚
    生前因病住院治療，將其所有印鑑章、身分證、銀行存摺及
    彰化銀行台北分行保管箱之鑰匙託由乙○保管，詎乙○竟趁
    陳昌蔚病情惡化之際，持保管之存摺、印鑑章盜領陳昌蔚之
    存款5,714,640元，及擅自開啟保管箱竊取股票並盜賣股票
    得款10,395,572元；縱認乙○取得上開財物係陳昌蔚所贈與
    ，亦侵害陳清芬之特留分，爰依據侵權行為及不當得利之法
    則，聲明求為命乙○給付15,420,212元本息之判決等情，經
    原法院以88年度重訴字第870號為陳清芬敗訴之判決後，陳
    清芬提起上訴，經本院以89年度重上字第207號為陳清芬一
    部勝訴、一部敗訴之判決，陳清芬及乙○分別就其敗訴部分
    提起第三審上訴，經最高法院以91年度台上字第1828號判決
    將上開第二審判決廢棄，並發回本院更為審理，陳清芬復在
    更審程序中為訴之追加，嗣經本院以91年度重上更(一)字第12
    6號判決駁回陳清芬之上訴及追加之訴確定，有本院89年度
    重上字第207號判決及91年度重上更(一)字第126號判決可稽(
    見原審卷第52至72、100至120頁）。足見陳清芬在上開案件
    審理中係主張對乙○所領取之上開存款及出售股票所得價款
    行使扣減權，而非主張系爭第1份遺囑有違特留分規定，而
    行使扣減權。
  2.依系爭第1份遺囑所載，甲○於依該遺囑所定事項執行分配
    後，應將餘額交由乙○執行對陳昌蔚滯留在大陸及香港親人
    之遺贈，而此項事務之執行，依該遺囑所載，係全權委由乙
    ○負責，並不以乙○先向甲○提出該等親友名單及證明彼等
    與陳昌蔚具有血親關係為前提，是甲○尚不得執此拒絕將上
    開分配餘額交付予乙○。又縱認系爭第1份遺囑關於遺贈部
    分有違特留分之規定，然甲○並未主張及證明陳清芬已就此
    部分行使扣減權之事實，而此扣減權之行使並非屬民法第12
    15條第1項所定管理遺產及執行遺囑之必要職務行為，故甲
    ○尚不得逕以陳清芬之代理人身分代為行使此項扣減權。是
    甲○所為此部分之抗辯，亦不足取。
五、綜上所述，乙○請求甲○給付7,906,400元，及自起訴狀繕
    本送達翌日即96年1月23日 (見原審卷第12頁）起算之法定
    遲延利息，為有理由，應予准許；其逾此範圍之請求為無理
    由，不應准許。原審就上開應予准許部分 (即命甲○再給付
    306,400本息部分)所為乙○敗訴之判決，尚有未洽，乙○附
    帶上訴意旨指摘原判決此部分為不當，求予廢棄改判，為有
    理由，應予准許；至原審就上開應予准許部分所為甲○敗訴
    之判決，及就上開不應准許部分所為乙○敗訴之判決部分，
    均核無違誤，兩造分別指摘原判決此部分為不當，併求予廢
    棄改判，為無理由，應予駁回。
六、至兩造其餘之攻擊或防禦方法及未經援用或進行調查之證據
    ，經本院斟酌後，認為均不足以影響本判決之結果，自無予
    以調查或逐一詳予論駁之必要。附此敘明。
七、據上論結，本件上訴為無理由，附帶上訴為一部有理由、一
    部無理由，依民事訴訟法第449條第1項、第500條、第78條
    、第79條，判決如主文。
中    華    民    國    97    年    4    月    3     日
                    民事第四庭
                        審判長法  官  張劍男
                              法  官  翁昭蓉
                              法  官  彭昭芬
正本係照原本作成。
甲○如不服本判決，應於收受送達後20日內向本院提出上訴書狀
，其未表明上訴理由者，應於提出上訴後20日內向本院補提理由
書狀（均須按他造當事人之人數附繕本）上訴時應提出委任律師
或具有律師資格之人之委任狀；委任有律師資格者，另應附具律
師資格證書及釋明委任人與受任人有民事訴訟法第466條之1第1
項但書或第2項（詳附註）所定關係之釋明文書影本。
乙○不得上訴。
中    華    民    國    97    年    4     月    7     日
                              書記官  丁華平
附註：
民事訴訟法第466條之1（第1項、第2項）：
對於第二審判決上訴，上訴人應委任律師為訴訟代理人。但上訴
人或其他法定代理人具有律師資格者，不在此限。
上訴人之配偶、三親等內之血親、二親等內之姻親，或上訴人為
法人、中央或地方機關時，其所屬專任人員具有律師資格並經法
院認為適當者，亦得為第三審訴訟代理人。


司法院資訊處製作；財團法人民間司法改革基金會備份。
